【裁判字號】    96,訴,2771
【裁判日期】    970229
【裁判案由】    侵權行為損害賠償
【裁判全文】
臺灣板橋地方法院民事判決              96年度訴字第2771號
原      告  甲○○
被      告  乙○○
                      樓
上列當事人間請求侵權行為損害賠償事件，經本院刑事庭移送前
來（刑事案號：96年度簡字第7367號，刑事附帶民事訴訟案號：
96年度簡附民字第225 號），本院於中華民國97年2 月15日言詞
辯論終結，判決如下：
    主      文
被告應給付原告新臺幣壹萬捌仟元及自民國九十六年十一月二十
四日起至清償日止，按週年利率百分之五計算之利息。
原告其餘之訴駁回。
訴訟費用由被告負擔二十分之一，餘由原告負擔。
本判決第一項於原告以新臺幣陸仟元為被告供擔保後，得假執行
；但被告如以新臺幣壹萬捌仟元為原告預供擔保，得免為假執行
。
原告其餘假執行之聲請駁回。
    事實及理由
一、原告主張：緣兩造均係臺北縣永和市○○路153 巷「松緣社
    區」住戶，原告居住於該社區9 號5 樓，被告為同棟11號5
    樓，共同使用同一樓梯出入。原告於民國96年4 月7 日夜間
    12時許，因聞到被告住宅有燒焦味道傳出，為住戶公共安全
    ，前往尋查，乃向社區總幹事及管理員反應，並報警處理。
    經管區警員陳楷宏與葉哲宏據報前來處理時，被告竟在樓梯
    間當著兩位警員面前對原告辱罵「你的行為像神經病」等語
    ，公然侮辱原告，被告前揭公然侮辱犯行，業據被告於檢察
    官偵查時坦承不諱，並經臺灣板橋地方法院檢察署檢察官以
    96年度偵字第22640 號聲請簡易判決處刑，復經鈞院以96年
    度簡字第7367號判處拘役14日，減為拘役7 日在案。按神經
    病乃指精神異常之人，被告對原告指述其「像神經病」，自
    係對原告人格之重大侮辱。又樓梯間乃多數住住得自由進出
    之通道，被告在樓梯間大聲爭吵，當著二位警員指稱原告「
    你的行為像神經病」，以致松緣社區住戶人人皆以為原告果
    有神經病，對原告之名譽權造成重大貶損。又被告為報復原
    告，竟反控原告妨害其名譽，幸經檢察官詳查而為不起訴處
    分。惟其間松緣社區住戶誤以為原告好訟，難以相處，亦造
    成原告人格受貶損，原告自得依民法第184 條第1 項前段、
    第195 條第1 項主張非財產上損害賠償。斟酌兩造經濟能力
    、社會地位及原告名譽上所受損害程度等，爰請求被告賠償
    精神慰撫金新臺幣（下同）1 百萬元。併為聲明：(一)被告應
    給付原告1 百萬元及自起訴狀繕本送達翌日起至清償日止，
    按年息5%計算之利息。(二)陳明願供擔保請准宣告假執行。
二、被告則以：伊固曾對原告稱「妳的行為像神經病」，惟僅係
    一時情緒，絕非基於公然侮辱原告之犯意，故無妨害名譽之
    侵權行為。又本件係兩造為鄰居，平日共同使用同一電梯出
    入，相處互動平平，詎96年4 月初起，原告多次向社區警衛
    及總幹事指摘被告在住處內焚燒物品，影響居家生活，復於
    同年4 月7 日下午3 時及晚間12時許，以前揭理由先後2 次
    報警處理，事後又於同年5 月19日下午3 時40分許以相同理
    由再度報警處理。而96年4 月7 日夜間12時許原告又以聞到
    伊住宅內有燒焦味道傳出前來找被告理論，致被告不堪其擾
    ，始與原告就有無焚燒物品一事發生爭執。而刑法第309 所
    稱侮辱，雖未指定具體事實而僅為抽象之謾罵，然若針對具
    體事實，依個人價值判斷的出主觀且與事實有關連之意見或
    評論，縱使尖酸刻薄，批評內容足令被批評者感到不快或影
    響其名譽，除應認為不成立誹謗罪，更不在公然侮辱罪之處
    罰範圍。被告係依據個人之價值判斷而提出「主觀」且與事
    實有關連的評論，且係評論具體事實所為之評論，難謂該當
    於公然侮辱之構成要件，自不致原告名譽上之損傷，原告指
    稱被告之言語造成其人格之重大侮辱及名譽權之重大貶損並
    請求非財產上之損害賠償1 百萬元，實過於率斷與嚴苛等語
    ，資為抗辯。併為答辯聲明：原告之訴駁回。
三、原告主張被告兩造均係臺北縣永和市○○路153 巷松緣社區
    之住戶，原告居住於該社區9 號5 樓，被告為同棟11號5 樓
    之鄰居，原告於96年4 月7 日夜間12時許，因聞到被告住宅
    有燒焦味道傳出，向社區總幹事及管理員反應，並報警處理
    ，經管區警員陳楷宏與葉哲宏前來處理時，被告在陳楷宏及
    葉哲宏面前對原告稱「你的行為像神經病」之事實，業據被
    告迭於檢察官偵查中及本院刑事庭審理時暨本院審理時自認
    在卷，核與原告主張及證人陳楷宏、葉哲宏於檢察事務官面
    前所為之證述情節大致相符，自堪採信為真實。
四、按言論自由為人民之基本權利，有個人實現自我、促進民主
    政治、實現多元意見等多重功能，維護言論自由即所以促進
    民主多元社會之正常發展，與個人名譽之可能損失，兩相權
    衡，顯然有較高之價值，國家應給予最大限度之保障。是行
    為人以善意發表言論，對於可受公評之事而為適當之評論，
    或行為人雖不能證明言論內容為真實，但所言為真實之舉證
    責任應有相當程度之減輕（證明強度不必至於客觀之真實）
    ，且不得完全加諸於行為人。倘依行為人所提證據資料，可
    認有相當理由確信其為真實，或對行為人乃出於明知不實故
    意捏造或因重大過失、輕率、疏忽而不知其真偽等不利之情
    節未善盡舉證責任者，均不得謂行為人為未盡注意義務而有
    過失。縱事後證明其言論內容與事實不符，亦不能令負侵權
    行為之損害賠償責任，庶幾與「真實惡意」（actual ma-
    lice) 原則所揭櫫之旨趣無悖（最高法院93年台上字第1979
    號判決意旨參看）。
五、被告雖抗辯其僅係主觀之價值評斷，並無侮辱原告之意思等
    語。惟查一般人指稱之「神經病」係指精神異常之人，被告
    對原告指述其「行為像神經病」，雖係被告主觀之價值判斷
    ，惟兩造係因原告在其居住松緣社區之樓梯間聞到燒焦味，
    並報警處理，而被告指述原告「行為像神經病」之事項，係
    涉及原告個人之精神狀態，並非可受公評之事，無論被告是
    否基於善意發表言論，然該事項既係涉及原告個人之事項，
    非可受公評之事，揆諸前開說明，難謂被告得任為評論，況
    指稱他人「像神經病」一詞，無論指述他人之行為或他人個
    人本身，均屬貶抑他人之言詞，足以減損原告人格之評價及
    其名譽，自已生損害於原告之名譽權，且被告為前開陳述時
    ，既有他人即警員陳楷宏、葉哲宏在場，自足生損害於原告
    之名譽，原告當得依侵權行為之法律關係，請求被告賠償非
    財產上之損害。
六、按因故意或過失，不法侵害他人之權利者，負損害賠償責任
    ，又不法侵害他人之身體、健康、名譽、自由、信用、隱私
    、貞操，被害人雖非財產上之損害，亦得請求賠償相當之金
    額，民法第184 條第1 項前段、第195 條第1 項分別定有明
    文。被告指稱原告「的行為像神經病」，係貶損原告之名譽
    ，致原告之名譽權受有損害，原告自得依民法第184 條第1
    項前段、第195 條之規定，請求被告賠償非財產上之損害。
    又原告遭被告指述其行為像神經病，當時復有第三人即警員
    陳楷宏、葉哲宏在場，原告精神自屬痛苦，本院審酌原告係
    竹林中學幼兒保育科畢業，從事傢俱買賣業，每月薪資約4
    至5 萬元，另被告係研究所畢業，從事貿易工作，每月收入
    約7 萬元，及兩造身分、地位、家庭、被告侵害程度等一切
    情狀，認原告請求慰撫精1 百萬元洵屬過高，應予核減為18
    ,000 元，始稱允適。
七、因本案事證已臻明確，兩造其餘主張、陳述及所提之證據暨
    攻擊防禦方法，經本院審酌後，認均與本案判斷結果無影響
    ，毋庸再予一一審酌，附此敘明。
八、原告陳明願供擔保，請准宣告假執行，經核原告勝訴部分於
    法尚無不合，爰酌定相當之擔保金額准許之，並依職權宣告
    被告得預供擔保免為假執行；至原告敗訴部分，該部分之訴
    既經駁回，其假執行之聲請亦失所附麗，應併予駁回。
九、結論：本件原告之訴為一部有理由，一部無理由，依民事訴
    訟法第79條、第390條、第392 條第2 項，判決如主文。
中    華    民    國    97    年    2     月    29    日
                  民事第一庭    法  官  周舒雁
上列正本係照原本作成
如對本判決上訴，須於判決送達後20日內向本院提出上訴狀
中    華    民    國    97    年    2     月    29    日
                                書記官  張坤校


司法院資訊處製作；財團法人民間司法改革基金會備份。
